ACORDAO-COMPLETO-2511951

ACÓRDÃO 17148/2021 ATA 35/2021 - SEGUNDA CÂMARA

VISTOS, relatados e discutidos estes embargos de declaração opostos por Raimundo Nogueira Monteiro dos Santos em face do Acórdão 10892/2021-TCU-Segunda Câmara, que rejeitos embargos de declaração opostos em face do Acórdão 7889/2021-TCU-Segunda Câmara, o qual não conheceu de recurso de reconsideração por ele interposto contra o Acórdão 12521/2019-TCU-Segunda Câmara.
ACORDAM os Ministros do Tribunal de Contas da União, reunidos em sessão da 2ª Câmara, ante as razões expostas pelo relator e com fundamento no art. 34 da Lei 8.443/1992, em:
9.1. conhecer dos embargos de declaração opostos por Raimundo Nogueira Monteiro dos Santos e rejeitá-los;
9.2. encaminhar cópia desta decisão ao embargante, com a informação de que o inteiro teor deste acórdão e do relatório e do voto que o fundamentam está disponível no endereço eletrônico www.tcu.gov.br/acordaos.

Embargos de declaração opostos em face do Acórdão 10.892/2021  2ª Câmara, que rejeitos embargos de declaração opostos em face do Acórdão 7.889/2021  2ª Câmara, o qual não conheceu de recurso de reconsideração contra o Acórdão 12.521/2019  2ª Câmara.

Segunda Câmara

Município de Gurupá - PA

3. Embargante: Raimundo Nogueira Monteiro dos Santos (XXX.399.342-XX)

13.1. Ministros presentes: Bruno Dantas (Presidente), Augusto Nardes, Aroldo Cedraz, Raimundo Carreiro e Jorge Oliveira (Relator).
13.2. Ministro que não participou da votação: Bruno Dantas.
13.3. Ministros-Substitutos presentes: Marcos Bemquerer Costa e André Luís de Carvalho.

JORGE OLIVEIRA

Ministro Jorge Oliveira

Trata-se de embargos de declaração opostos por Raimundo Nogueira Monteiro dos Santos em face do Acórdão 10892/2021-TCU-Segunda Câmara, de minha relatoria, o qual rejeitou embargos declaratórios em face do Acórdão 7889/2021-TCU-Segunda Câmara, que não conheceu de recurso de reconsideração por ele interposto contra o Acórdão 12521/2019-TCU-Segunda Câmara (Relator Ministro Raimundo Carreiro) , o qual, por sua vez, entre outras providências, julgou irregulares suas contas especiais e lhe aplicou multa no valor de R$ 20.000,00.
2	Transcrevo, a seguir, a íntegra dos argumentos constantes dos aclaratórios:	
	"04. DAS RAZÕES DOS EMBARGOS
	04.1 DA OMISSÃO QUANTO A TESE DOS MEROS VÍCIOS FORMAIS CONSTATADOS. INCIDÊNCIA DE ERRO MATERIAL. FALHAS QUE NÃO PREJUDICAM A REGULARIDADE DAS CONTAS. NECESSIDADE DE ANÁLISE DA ARGUMENTAÇÃO EM APREÇO.
	Nobre Relator (a) cumpre de pronto ressaltar que quando da oposição dos primeiros embargos de declaração, a despeito do esforço em esgotar a totalidade dos pontos aduzidos, restou silente quanto o aspecto inerente às falhas formais. A despeito de referir - sucintamente - ter o ora embargante o intento de 'rediscutir o mérito de sua condenação', tal afirmação não se amolda a realidade dos fatos.
	Isso porque a tese que se trouxe a tona mediante via correta, qual seja dos embargos declaratórios, é justamente a de que o julgado referente as contas guarda em si erro material quanto a falhas que são meramente formais e que, portanto, não atrairiam a reprovação das contas em comento.
	O cerne da alegação permite inferir que ao não se manifestar a respeito da questão de ordem pública, o acórdão resta omisso quanto à controvérsia. A recusa em apreciá-la afeta o direito ao contraditório e a ampla defesa. A bem dizer, para além de contrariar o fato de que as ilações não deveriam atrair a reprovação das contas - o que se defende -, também deixa de informar de forma motivada ao embargante a ratio decidendi dos embargos declaratórios, ferindo a motivação que se espera quando da construção do julgado.
	Nesse sentido, a jurisprudência já se manifestou a respeito da possibilidade de oposição de novos embargos de declaração, conquanto a questão permaneça omissa. Vejamos:
	'PROCESSUAL CIVIL. EMBARGOS DE DECLARAÇÃO. REJULGAMENTO DETERMINADO PELO SUPERIOR TRIBUNAL DE JUSTIÇA. ART. 535 DO CÓDIGO DE PROCESSO CIVIL DE 1973. OMISSÃO. EXISTÊNCIA. ADEQUAÇÃO DO JULGADO À JURISPRUDÊNCIA DO STJ. EMBARGOS DECLARATÓRIOS
ACOLHIDOS. 1. O Plenário do STJ, na sessão de 09/03/2016, definiu que o regime recursal será determinado pela data da publicação da decisão impugnada. Inteligência do Enunciado Administrativo n. 2/STJ. Precedente: STJ. AgRg no AREsp 747.797/ MG, Primeira Turma, Rel. Ministro Sérgio Kukina, DJe de 08/06/2016. No caso vertente, tendo sido publicado o acórdão embargado em 03/10/2014, aplica-se o Código de Processo Civil de 1973. 2. Cuida-se de rejulgamento de embargos declaratórios opostos pelo MPF, por força da decisão proferida pelo Superior Tribunal de Justiça, que deu provimento ao Recurso Especial n. 1.615.290, 'tornando nulo o acórdão proferido no julgamento dos embargos declaratórios, atentando-se para o entendimento do STJ quanto à matéria'. 3. A tese da parte embargante é de ocorrência de omissão no acórdão embargado, quanto à inexistência de enfretamento do seu pedido formulado em sede de apelação, consistente no ressarcimento ao erário sob a perspectiva da independência das instâncias, nos termos do art. 12 da Lei 8.429/92. 4. Impõe-se aos tribunais de segunda instância rever seus julgados, a fim de adequá-los ao entendimento firmado por Cortes Superiores, na hipótese de o acórdão recorrido divergir da orientação do Supremo Tribunal Federal e do Superior Tribunal de Justiça. 5. Seguindo a orientação do STJ quanto à matéria sob exame, a condenação aplicada pela Corte de Contas - título executivo extrajudicial -, não impede a aplicação, na esfera judicial, das sanções previstas no art. 12, da Lei 8.429/92, razão pela qual descabe falar em dupla condenação, tendo em vista a independência das esferas administrativa, penal e cível, bem assim em razão da natureza da sanção administrativa, naquele órgão, e civil, no âmbito jurisdicional. 6. 'É assente o entendimento de que não se configura 'bis in idem' a coexistência de título executivo extrajudicial (acórdão do TCU) e sentença condenatória em ação civil pública de improbidade que determinam o ressarcimento ao erário. O que não se permite é a constrição patrimonial além do efetivo prejuízo apurado' (STJ. REsp 1.413.674/SE, Primeira Turma, Rel. p/ Acórdão Ministro Benedito Gonçalves, DJE de 17/05/2016) . 7. A existência de título executivo - extrajudicial -, oriundo do TCU, em matéria de dano patrimonial em sede de improbidade administrativa, em nada impede a geração do duplo título, com a observação de que, no final das contas, apenas um deles poderá ser executado, pelo que o prejuízo à parte condenada, na geração do segundo, seria mais formal do que material. Assim, havendo a dupla sanção, o réu se limitará a pagar a quantia somente uma vez, comprovando nas demais ações a efetivação do pagamento. Precedentes da Corte. 8. Embargos de declaração rejeitados, para condenar a parte requerida, também, ao ressarcimento integral do dano. (TRF-1 - EDAC: 00099044320054013900, Relator: DESEMBARGADOR FEDERAL NEY BELLO, Data de Julgamento: 11/12/2018, TERCEIRA TURMA, Data de Publicação: 19/12/2018) '
	Desta feita, considerando especificamente o entendimento consolidado e recente de tribunais superiores. Nesse sentido, já se manifestou o Superior Tribunal de Justiça a respeito de falhas meramente formais quando do processo de prestação de contas. Vejamos:
	'RECURSO ESPECIAL Nº 1.805.913 - PB (2019/0087215- 6) RELATORA : MINISTRA ASSUSETE MAGALHÃES RECORRENTE : MINISTÉRIO PÚBLICO FEDERAL RECORRIDO : JOSÉ EDIVAN FÉLIX ADVOGADO : PAULO ÍTALO DE OLIVEIRA VILAR - PB014233
INTERES. : UNIÃO DECISÃO Trata-se de Recurso Especial, interposto por MINISTÉRIO PÚBLICO FEDERAL, em 20/08/2018, contra acórdão do Tribunal Regional Federal da 5ª Região, assim ementado: 'ADMINISTRATIVO. AÇÃO DE RESSARCIMENTO AO ERÁRIO. AUSÊNCIA DE COMPROVAÇÃO DOS FATOS ALEGADOS. PRESTAÇÃO DE CONTAS EFETUADA. EVENTO REALIZADO. EVIDÊNCIAS DE QUE O OBJETO DO CONVÊNIO FOI CUMPRIDO. INCONSISTÊNCIAS FORMAIS QUE NÃO JUSTIFICAM A CONDENAÇÃO. NÃO COMPROVAÇÃO DE PREJUÍZO AO ERÁRIO.
APELAÇÃO IMPROVIDA. 1. Apelação cível interposta contra sentença que julgou improcedente o pedido formulado, consistente na condenação do réu, José Edivan Félix, ao pagamento da importância apurada a título de prejuízo causado ao erário, atualizada até o efetivo pagamento e acrescida de juros, bem como das custas e dos honorários advocatícios. 2. O cerne do presente recurso consiste na possibilidade de devolução ao erário de recursos federais descentralizados para a realização do evento 'São João de Catingueira/PB', em razão da alegação formulada pela União, de que os documentos apresentados pelo gestor, ex-prefeito, quando da prestação de contas, estariam incompletos e não obedeceriam aos critérios previstos no convênio, de modo que não haveria como analisar o efetivo cumprimento do objeto. 3. Cumpre destacar que, embora os efeitos da revelia tenham sido aplicados ao demandado, ante a apresentação intempestiva da contestação, é firme a jurisprudência do Superior Tribunal de Justiça no sentido de que a revelia não induz, necessariamente, à procedência do pedido, devendo ser analisado o conjunto probatório constante nos autos e as circunstâncias fáticas, em observância ao princípio do livre convencimento do juiz (REsp 1693660/RN, Rel. Ministro HERMAN BENJAMIN, SEGUNDA TURMA, julgado em 07/12/2017, DJe 19/12/2017; Aglnt no AREsp 1059688/SC, Rei. Ministra MARIA ISABEL GALLOTTI, QUARTA TURMA, julgado em 06/02/2018, DJe 15/02/2018) . 4. A União sustenta que a reprovação das contas do gestor do convênio se deu pela ausência de requisitos indispensáveis para demonstrar a satisfação do compromisso, tais como extrato de inexibilidade de licitação quanto à contratação dos artistas, documentação relativa ao processo de licitação para determinadas contratações, cópias de comprovantes de depósito realizado na conta bancária do fornecedor, e filmagens e fotografias dos artistas que se apresentaram no evento, dentre outros. 5. Não é razoável que, ainda que evidenciada a realização do evento nos moldes pactuados e não havendo elementos capazes de demonstrar a ocorrência de desvio de recursos, seja o gestor, ex-prefeito, condenado a ressarcir o erário no montante repassado, sob pena de configurar enriquecimento ilícito da União (art. 884, do Código Civil) . 6. A teor do que restou consignado na sentença recorrida, constam nos autos 'recibo de pagamentos dos artistas e nota fiscal do promoter, bem como fotos do som, mesa, palco e banheiros químicos usados. O folheto de divulgação do evento ostenta o patrocínio do Ministério do Turismo e as bandas que se apresentaram, por serem de conhecimento do público em geral, são reconhecidas, quando suas fotos (apesar da pouca definição) são cotejadas com os nomes indicados no plano de trabalho aprovado'. Além disso, há declaração de inexigibilidade de licitação para a contratação das bandas e, ainda, a declaração da autoridade local, atestando a realização do evento dentro do valor orçado e repassado pela União. 7. A parte autora não se desincumbiu do ônus que lhe pertencia, qual seja, o de comprovar os fatos constitutivos do seu direito (art. 373, I, CPC/2015) , pois não apresentou provas de que o evento não tenha ocorrido na forma como foi pactuado no convênio, ou que tenha divergido do valor ou da finalidade, no modo como propostos. 8. Destaque-se, como reforço de fundamentação, outro trecho da sentença recorrida: 'É verdade, em outro sentido, que o ofício de id. 4058205.230577 (p. 14) relata a ocorrência de falhas graves: como registrado na nota técnica 399/2012, seriam idênticas as fotografias enviadas para comprovação de dois eventos distintos ('Festejos de São Pedro de Catingueira' e 'São João de Catingueira') , ambos com recursos federais, a indicar tentativa de 'burlar a correta comprobação da execução física dos objetos conveniados'. Contudo, não há comprovação de que as mesmas fotos foram utilizadas nas duas prestações de contas, não tendo sido trazida aos auto sequer a citada nota técnica 399/2012'. 9. Ainda que as fotos da festa não estejam datadas, ou que os documentos apresentados possuam inconsistências formais, tais argumentos, por si só, não justificam a condenação do gestor ao ressarcimento do montante repassado para a realização do evento, mesmo por que não houve qualquer tipo de fiscalização 'in loco' por parte da União, conforme consta expresso na própria nota técnica que opinou pela não aprovação das contas. 10. Fato é que as referidas contas foram devidamente prestadas, com documentação idônea a demonstrar o cumprimento do objeto do convênio, de modo que não há que se falar em falta grave capaz de gerar prejuízo ao erário. As alegações formuladas pela apelante, dianto do lastro probatório insuficiente, se traduzem em simples suposição, o que não justifica a condenação do apelado. 11. Apelação improvida. Condenação da parte recorrente ao pagamento de honorários recursais, nos termos do art. 85, § 11, CPC/2015, ficando os honorários sucumbenciais majorados de R$ 52.000,00 (cinqüenta e dois mil reais) para R$ 53.000,00 (cinqüenta e três mil reais) ' (fls. 554/555e) . Opostos Embargos Declaratórios, restaram rejeitados, nos termos da seguinte ementa: 'PROCESSUAL CIVIL. EMBARGOS DE DECLARAÇÃO. AÇÃO DE RESSARCIMENTO AO ERÁRIO. NULIDADE DO ACÓRDÃO. INEXISTÊNCIA. INTERVENÇÃO DO MINISTÉRIO PÚBLICO FEDERAL. HIPÓTESE NÃO RECONHECIDA. INTIMAÇÃO PARA MANIFESTAR INTERESSE JÁ REALIZADA. OMISSÃO INEXISTENTE. EMBARGOS IMPROVIDOS. 1. Embargos de declaração em face do acórdão que negou provimento à apelação interposta contra sentença que julgou improcedente o pedido formulado, consistente na condenação do réu, José Edivan Félix, ao pagamento da importância apurada a título de prejuízo causado ao erário, atualizada até o efetivo pagamento e acrescida de juros, bem como das custas e dos honorários advocatícios. 2. As razões recursais apontam erro quanto à alegação de que, após a apresentação de contrarrazões, o feito foi incluído em pauta de julgamento sem a abertura de vista à PRR para prolação de parecer, ou seja, a Procuradoria Regional da República não foi intimada, mediante abertura de vista, na forma da Lei Complementar nº 75/93. 3. Dispõe o art. 1.022 do Código de Processo Civil que cabem embargos de declaração 'contra qualquer decisão judicial para esclarecer obscuridade ou eliminar contradição; suprir omissão de ponto ou questão sobre o qual devia se pronunciar o juiz de ofício ou a requerimento; e/ou corrigir erro material'. 4. Não há que se falar em intervenção do Ministério Público Federal no presente feito, mesmo porque a ação de ressarcimento em questão, ordinária, não se enquadra nas hipóteses previstas na Constituição Federal ou na legislação extravagante, de intervenção obrigatória do MPF no processo, bem como não atrai a aplicação do art. 178 do CPC/2015. A teor, inclusive, do parágrafo único do referido dispositivo legal, 'A participação da Fazenda Pública, não configura, por si só, hipótese de intervenção do Ministério Público'. 5. O Ministério Público não deve obrigatoriamente intervir em todas as ações de ressarcimento ao erário propostas por entes públicos. Em regra, nas ações de ressarcimento, discute-se apenas o interesse patrimonial do ente público ou da Administração, de modo que não há intervenção do MPF (STJ. Ia Seção. EREsp 1.151.639-GO, Rei. Min. Benedito Gonçalves, julgado em 10/9/2014 ) . 6. O MPF já foi intimado, em primeiro grau, para manifestar interesse, oportunidade em que concluiu pela não apresentação de parecer, 'por entender não ser hipótese de intervenção no feito'. Registre-se que a mudança de instância, ou a troca de Procuradores, por si só, não torna necessária a nova intimação do Parquet. 7. A parte embargante deseja rediscutir questões efetivamente apreciadas por ocasião do julgamento que originou o acórdão ora questionado, revelando-se, assim, incabíveis embargos de declaração para este fim, ainda que opostos para fins de prequestionamento. 8. Embargos conhecidos e improvidos' (fls. 585/586e) . (...) Precedentes do STJ:REsp 465580/RS, Relator Ministro Castro Meira, DJ de 08.05.2006; REsp 466500/RS, Relatora Ministra Denise Arruda, DJ de 03.04.2006; REsp 466500/RS, Relatora Ministra Denise Arruda, DJ de 03.04.2006 e REsp 490726/SC, Relator Ministro Teori Zavascki, DJ de 21.03.2005. 8. Recurso Especial provido'. (STJ, REsp 1.153.076/GO, Rel. Ministro LUIZ FUX, PRIMEIRA TURMA, DJe de 29/03/2010) Considerando que o acórdão recorrido está em consonância com a orientação jurisprudencial do STJ, incidem, na espécie, as Súmulas 83 e 568 do STJ. Ante o exposto, com fundamento no art. 255, § 4º, I e II, do RISTJ, conheço do Recurso Especial e nego-lhe provimento. I. Brasília (DF) , 25 de abril de 2019. MINISTRA ASSUSETE MAGALHÃES Relatora (STJ -
REsp: 1805913 PB 2019/0087215-6, Relator: Ministra ASSUSETE MAGALHÃES, Data de Publicação: DJ 29/04/2019) '
	Ora, as irregularidades imputadas ao embargante se referem especificamente a suposta ausência de comprovação de aplicação dos recursos, em face do objeto aos quais os mesmos se destinavam. A bem dizer, em momento algum, foram suscitados indícios mínimos, capazes de afirmar ter havido desvirtuamento do propósito ao qual se destinavam os recursos referidos, oriundos do Fundo Nacional de Saúde.
	Não obstante, há de se ressaltar não ter havido desvio de finalidade, locupletamento por parte do ora Embargante em relação ao Erário, ponto ao qual também não houve maiores aprofundamentos quando da análise do Recurso submetido ao apreço.
	Depreende-se que as inconsistências reportadas pelo Tribunal de Contas da União configuram uma falha meramente formal, não se confundindo, portanto, com retirada ilícita, roubo, ou desvio do erário público. Logo, houve pleno atendimento aos requisitos do art. 28, inciso I a X, da Instrução Normativa STN 1/1997, que transcrevemos abaixo:
	'DA PRESTAÇÃO DE CONTAS FINAL
	Art. 28. O órgão ou entidade que receber recursos, inclusive de origem externa, na forma estabelecida nesta Instrução Normativa, ficará sujeito a apresentar prestação de contas final do total dos recursos recebidos, que será constituída de relatório de cumprimento do objeto, acompanhada de:
	I	- Plano de Trabalho - Anexo I - fls. 1/3, 2/3 e 3/3;
	II - cópia do Termo de Convênio ou Termo Simplificado de Convênio, com a indicação da data
de sua publicação - Anexo II; 
	III - Relatório de Execução Físico-Financeira - Anexo III;
	IV - Demonstrativo da Execução da Receita e Despesa, evidenciando os recursos recebidos em transferências, a contrapartida, os rendimentos auferidos da aplicação dos recursos no mercado financeiro, quando for o caso e os saldos - Anexo IV;
	V - Relação de Pagamentos - Anexo V;
	VI - Relação de Bens (adquiridos, produzidos ou construídos com recursos da União) - Anexo VI;
	VII - Extrato da conta bancária específica do período do recebimento da 1ª parcela até o último pagamento e conciliação bancária, quando for o caso;
	VIII - cópia do termo de aceitação definitiva da obra, quando o instrumento objetivar a execução de obra ou serviço de engenharia;
	IX - comprovante de recolhimento do saldo de recursos, à conta indicada pelo concedente, ou DARF, quando recolhido ao Tesouro Nacional.
	X - cópia do despacho adjudicatório e homologação das licitações realizadas ou justificativa para sua dispensa ou inexigibilidade, com o respectivo embasamento legal, quando o convenente pertencer à Administração Pública.'
	Desta feita, Excelências, como já bem esclarecido acima, a falha na utilização dos recursos federais oriundos da União não incidiram em conduta dolosa ou aquém das diretrizes que balizam a administração pública, tendo enquanto cerne da análise aspecto meramente formal, sem haver quaisquer problemas materiais durante o cumprimento do objeto - posto que comprovadamente adimplidos, conforme exposto em sede de defesa.
	Não obstante o dever de averiguar a regularidade da aplicação de recursos é de obrigação do Secretário de Saúde, na condição de ordenador de despesas, conforme outrora aludido e não apreciado por este Tribunal em sede de Acórdão.
	Logo, este vício formal não pode ser caracterizado como improbidade administrativa, tampouco enquanto irregularidade capaz de atrair a irregularidade das contas referentes aos repasses do Fundo Nacional de Saúde, pois não existiram indícios de corrupção administrativa, havendo tão somente aspectos sanados pelo então gestor.
	O Sr. Raimundo Nogueira Monteiro dos Santos, na condição de gestor do Município de Gurupá, à época, em momento algum desvirtuou a administração publica, não afrontou os princípios da ordem jurídica, e nem obteve vantagens patrimoniais indevidas à custa do erário público, o que afasta - ou deveria afastar - em muito a aplicação de todo e qualquer tipo de repercussão que fora indevidamente imputada a si - especificamente a irregularidade a qual se opôs -.
	O vicio formal imputado ao então Prefeito não se enquadra em atividade nociva da função pública, seja pelo tráfico de influência, seja pelo favorecimento de poucos em detrimento dos interessados da sociedade, mediante mimos e privilégios ilícitos. A imputação é pura e tão somente quanto à prestação de contas.
	Não há sequer menção sobre atos de angariar ou distribuir, em proveito pessoal ou para outrem, vantagem ilegal ou imoral, de qualquer natureza, com violação aos princípios e regras norteadoras das atividades da Administração Pública, conforme reiterado ao longo dos presentes embargos, desprezando os valores do cargo de Prefeito e a relevância dos bens confiados à guarda deste cargo representativo tão importante.
	Logo, não há o que se falar em dano ao erário causado pelo gestor do Executivo no exercício da função pública. Não há o que se falar em dano ao erário. Para a configuração da improbidade administrativa - que, conforme já referido, a despeito de não ser competência de apreciação deste órgão, é inconteste a necessidade de haver o dolo na ação ou omissão do agente público, e devendo tal conduta ilícita, gerar prejuízo ao erário público, tendo de ser evidente não apenas o dano material, mas também o dano que contrarie valores éticos e morais, o que se defende não ser o caso em comento.
	Não poderia haver prejuízo ao erário, nem em enriquecimento ilícito, tratando-se apenas em inabilidades da administradora quanto à forma e os prazos referentes à prestação de contas. E isso não pode gerar punições previstas na lei, não abrangendo o inábil relativo ao vício formal. A punição da lei deve ser para o administrador desonesto que aufere vantagens e gera prejuízo aos cofres públicos, mediante ato ilegal e lesivo ao erário.
	É nesse sentido a inclinação das decisões do Superior Tribunal de Justiça, a exemplo:
	'Não havendo enriquecimento ilícito e nem dano ao erário municipal, mas inabilidades do administrador, não cabem punições previstas na Lei n°. 8.429/92. A lei alcança o administrador desonesto, não o inábil.'
	Consequentemente, a ausência de prejuízo ao erário no caso ora em discussão, além ferir de morte a ideia de improbidade administrativa, permite a convalidação do que se defende serem meros vícios formais, os quais não acarretaria a irregularidade outrora imposta em comento, em respeito ao destaque do interesse público.
	E não há má-fé plenamente ligada à realidade, palpável, neste caso. Pois não houve intenção do Prefeito de lesar o Ente Público em relação à aplicação supostamente incorreta dos recursos oriundos de verba federal, especificamente considerando que o Gestor não possui ingerência técnica, de responsabilidade dos servidores da administração municipal e do ordenador de despesas imediato, qual seja o Secretário de Saúde do Município.
	Ainda mais não há sequer comprovação de desvio de finalidade ou ausência de execução do objeto, ou seja: Não há vício material, mas apenas formal.
	Após a explanação acima, cabe valer-se da consagração da Jurisprudência de Tribunais de Justiça e Superiores, quanto à convalidação de atos administrativos junto a vicio formal, mas acompanhado de legalidade:
	'Dados Gerais Processo:
	104990600148040011 MG 1.0499.06.001480-4/001 (1) 
	Relator (a) : ALMEIDA MELO Julgamento: 04/10/2007 Publicação: 08/11/2007
	Ementa
	Ação civil pública. Improbidade administrativa. Não- ocorrência. Ex-Prefeito Municipal. Demonstrativos de aplicação trimestral dos recursos destinados ao ensino. Falta de apresentação ao Tribunal de Contas no prazo fixado. Suprimento posterior. Os agentes políticos, por terem liberdade funcional, ficam a salvo de responsabilização por insignificantes falhas de atuação, a menos que tenham agido com culpa grave, má fé ou abuso de poder. A improbidade administrativa requer negligência, dolo, consciência da ilicitude e não alcança a culpa leve ou levíssima decorrente de falta de cumprimento de formalidade, no prazo fixado, quando suprida posteriormente e da qual não decorreu prejuízo comprovado ao ente público. Dá-se provimento ao recurso.'
	'Dados Gerais
	Processo: 104300650000500011 MG 1.0430.06.500005- 0/001 (1) 
	Relator (a) : ALMEIDA MELO Julgamento: 01/03/2007 Publicação: 23/03/2007
	Ementa AÇÃO CIVIL PÚBLICA - ATO DE IMPROBIDADE ADMINISTRATIVA - REPASSE DE CONTRIBUIÇÕES PREVIDENCIÁRIAS - INSTITUTO PREVIDENCIÁRIO - DESVIO - DEPÓSITO EM CONTA BANCÁRIA DO MUNICÍPIO - CONFUSÃO DE VERBAS - ILEGALIDADE - IMPROBIDADE - ELEMENTO SUBJETIVO - EXISTÊNCIA.
	O desrespeito ao dever de repassar verbas descontadas de servidores públicos municipais ao instituto de previdência, em afronta a norma legal e, com o fim de confundir tais valores com o dinheiro constante em conta bancária do Município, para fazer frente a despesas consideradas ''mais urgentes'', conforme o entendimento pessoal do administrador público, indica a existência do elemento subjetivo da conduta do agente público, se não o dolo, ao menos a culpa, nas modalidades imperícia para o exercício da função e negligência para com o interesse público. Somente é dado ao administrador público praticar atos previstos em lei, não lhe cabendo decidir, arbitrariamente, pela aplicação ou não de uma norma, ainda que entenda que a mesma não deva ser respeitada em determinado momento, não lhe cabendo decidir, por critérios pessoais, a destinação de verbas públicas, cuja administração, vinculada à lei, é a ele atribuída em razão da função que exerce. V.V.P. Ação civil pública. Contribuições previdenciárias retidas de servidores públicos municipais. Falta de repasses. Prefeito Municipal e Administrador do Instituto de Previdência. Inexistência de demonstração de Culpa grave ou dolo. Os agentes políticos, por terem liberdade funcional, ficam a salvo de responsabilização por falhas de atuação, quando estas não decorrem de culpa grave, má-fé ou abuso de poder. A improbidade administrativa requer negligência, dolo, consciência da ilicitude. A inexistência de dolo ou de culpa grave remove a improbidade em caso de prejuízo desprezível ou da sua não- ocorrência, especialmente quando não há dano patrimonial e o desvio formal ou material é superável. Rejeita-se a preliminar e dá-se provimento aos recursos.'
	Recurso Especial n. 43.918-3/MS 
	'De fato, trata-se de uma questão sui generis. Comprovou-se não haver superfaturamento; comprovou-se que a empresa que contratara com o Município é idônea; comprovou-se que os serviços contratados foram efetivamente realizados e comprovou-se que nenhum prejuízo sofrera o Município.
	Outrossim, há vícios formais de contratação, visto que a licitação foi iniciada por tomada de preços, quando o deveria ser por concorrência e as entidades de classe haveriam de ser notificadas do seu curso. Por essa irregularidade formal foram condenados os que promoveram a licitação a devolverem ao Município o valor que excedeu da modalidade tomada de preços para o valor real contratado.
	Efetivamente, a condenação desbordou o permitido no art. 11 da Lei n. 4.717/65. A condenação, embora não tenha o Município sofrido prejuízo algum, nem a coletividade, vai enriquecer a municipalidade sem causa, à custa dos seus funcionários, que agiram, embora com irregularidade formal, na mais estrita legalidade. Não houve qualquer ato lesivo ao patrimônio público, visto que os princípios de moralidade administrativa foram todos seguidos, e a obra concluída.
	Vejo que a ação popular (...) por não haver ato lesivo ao patrimônio público, perdeu objeto, sendo a condenação dos funcionários um excesso formal, que peca tanto quanto eles ao realizarem tomada de preços, ao invés de concorrência pública.' (2ª Turma, Rel. Min. José de Jesus Filho, j. 5.10.1994, DJU, de 31.10.1994) .'
	Recurso Especial n. 147.260-MG, o STJ decidiu:
	'Se se admitir a ação civil pública para recuperar dano ao erário, nestes casos, a exemplo do que acontece com a ação popular, o ato impugnado, além de ilegal, deve ser lesivo ao patrimônio público. Nesse sentido, os Recursos Especiais ns. 15.463-0-RS, DJU, de 25.4.1994, rel. Min. Hélio Mosimann; 111.527-DF, do qual fui relator; 12.406-0-SP, DJU, de 10.10.1994, rel. Min. Pádua Ribeiro e 122.560-MS, também de minha relatoria.
	Ora, se os bens adquiridos com dotação orçamentária ditada por decreto foram incorporados ao patrimônio municipal, o mesmo acontecendo com os bens adquiridos e pagos sem empenho prévio, não houve qualquer prejuízo aos cofres públicos municipais. Se não houve lesividade, não se pode julgar procedente a ação civil pública.' (1ª Turma, rel. Min. Garcia Vieira, j. 2.4.1998, DOU, de 11.5.1998) .
	Recurso Especial n. 111.527-DF, o Superior Tribunal de Justiça decidiu que: 'Não tendo sido comprovada a lesividade do ato impugnado e não tendo havido qualquer prejuízo ao patrimônio público, não se justifica a sua anulação, porque a Constituição e a lei de ação popular só preveem a anulação de atos quando lesivos ao patrimônio público, sendo insuficientes que eles sejam ilegais. Como na espécie vertente, houve demonstração e comprovação de não ter ocorrido qualquer prejuízo ao patrimônio público, nem mesmo a lesividade presumida do ato justifica a sua anulação, que seria inócua e sem sentido.' (1ª Turma, rel. Min. Garcia Vieira, j. 17.2.1998, DJU, de 20.4.98) .
	Com base em toda a fundamentação trazida acima, tem-se que o apurado em sede de Tomada de Contas Especial, sob a responsabilidade do Sr. Raimundo Nogueira Monteiro dos Santos, na condição de gestor à época, referem-se a impropriedades de cunho meramente formal, as quais não atraem, per si, a constatação e irregularidade das contas em apreço, motivo pelo qual devem ser revistas por este Douto Tribunal de Contas da União, uma vez incidirem em erro material/contradição, objeto dos presentes Embargos Declaratórios.
	Dessa forma, vê-se que os fatos e fundamentos constantes no acórdão embargado mostram-se omissos, bem como apresentam erro material/contradição quanto ao seu resultado, pelo que se faz necessária nova análise por parte desta Egrégia Corte de Contas, a fim de que a decisão passe a melhor representar os preceitos existentes no ordenamento jurídico.
	5. DO PEDIDO
	Ante o exposto, requer-se que os presentes embargos de declaração sejam conhecidos e julgados como TOTALMENTE PROVIDOS para, sanada as omissões e contradição/erro material apontados, que a decisão seja modificada para:
	A) Da referida omissão e contradição/erro material, que sejam ACOLHIDAS AS RAZÕES DOS EMBARGOS DE DECLARAÇÃO outrora opostos e aqui reiterados pelo Sr. Raimundo Nogueira Monteiro dos Santos, afastando as imputações referentes a ressarcimento de recursos, pelos fatos e fundamentos suscitados." (todos os grifos do original) 
	É o Relatório.

Wyller Hudson Pereira Melo (OAB/PA 20.387)

Não atuou

EMBARGOS DE DECLARAÇÃO EM EMBARGOS DE DECLARAÇÃO EM RECURSO DE RECONSIDERAÇÃO EM TOMADA DE CONTAS ESPECIAL. AUSÊNCIA DE OMISSÃO, OBSCURIDADE OU CONTRADIÇÃO. TENTATIVA DE REDISCUSSÃO DE MÉRITO. CONHECIMENTO. REJEIÇÃO.

TOMADA DE CONTAS ESPECIAL (TCE)

Secretaria de Recursos (Serur); Secretaria de Controle Externo de Tomada de Contas Especial (SecexTCE)

Trata-se de embargos de declaração opostos por Raimundo Nogueira Monteiro dos Santos em face do Acórdão 10892/2021-TCU-Segunda Câmara, de minha relatoria, o qual rejeitou embargos declaratórios em face do Acórdão 7889/2021-TCU-Segunda Câmara, que não conheceu de recurso de reconsideração por ele interposto contra o Acórdão 12521/2019-TCU-Segunda Câmara (Relator Ministro Raimundo Carreiro) , o qual, por sua vez, entre outras providências, julgou irregulares suas contas especiais e lhe aplicou multa no valor de R$ 20.000,00.
2.	Ante a ausência, nos autos, da ciência da comunicação dirigida ao responsável em decorrência da prolação do Acórdão 10892/2021-TCU-Segunda Câmara, considero estar prejudicada a análise da tempestividade dos aclaratórios, motivo pelo qual conheço dos embargos.
3.	Constato, no entanto, que mais uma vez não existe matéria a ser discutida em sede de embargos declaratórios. Já no início de sua argumentação, o recorrente não deixa dúvidas acerca de seu intuito de rediscutir o mérito do processo, ao afirmar que 
"a tese que se trouxe à tona mediante via correta, qual seja dos embargos declaratórios, é justamente a de que o julgado referente às contas guarda em si erro material quanto a falhas que são meramente formais e que, portanto, não atrairiam a reprovação das contas em comento."
4.	As contas de Raimundo Nogueira Monteiro dos Santos foram julgadas irregulares por meio do Acórdão 12521/2019-TCU-Segunda Câmara (Relator Ministro Raimundo Carreiro) , em decorrência da omissão no dever de prestar contas e da não comprovação da boa e regular aplicação dos recursos repassados ao Município de Gurupá/PA por força do Termo de Compromisso 044/2010, celebrado entre a Fundação Nacional de Saúde e o aludido Município para a execução de ações de melhorias sanitárias do programa de sistema de esgotamento sanitário. Na ocasião, apesar de haver sido devidamente citado, o ora recorrente permaneceu revel, tendo se manifestado apenas na fase interna da Tomada de Contas Especial.
5.	Inconformado, buscou a reforma daquela deliberação por meio da interposição de recurso, que não foi conhecido em face de sua intempestividade, por meio do Acórdão 7889/2021-TCU-Segunda Câmara, de minha relatoria. Naquele aresto, ficou expressamente consignada a ausência de fatos novos que possibilitassem a rediscussão da matéria naquele recurso de reconsideração.
6.	Mais uma vez, demonstrou seu inconformismo e buscou este Tribunal, por meio de embargos declaratórios contra o Acórdão 7889/2021-TCU-Segunda Câmara, quando arguiu a existência de prescrição e aduziu que os fatos atribuídos ao ex-prefeito seriam "vícios formais", ou "falhas" que, em seu entender, não prejudicariam "a regularidade das contas". Por se tratar de questão de ordem pública, analisei os argumentos relativos à prescrição e demonstrei que ela não teria ocorrido. De resto, assinalei, no voto condutor do Acórdão 10892/2021-TCU-Segunda Câmara, que "o embargante apenas pretende rediscutir o mérito de sua condenação, o que é incabível nas vias estreitas dos embargos declaratórios".
7.	Com a devida vênia do recorrente, foi efetuado um enorme malabarismo jurídico-processual para que se busque, agora, o apontamento de suposta omissão e/ou contradição naquela última deliberação, tão singela. Em realidade, o que busca o recorrente neste momento é que, em sede de embargos sobre embargos de declaração, seja reparada a falta de preparo de seu recurso de reconsideração, apresentado de forma intempestiva e, por isso, não conhecido. Desta forma, busca o apelante, mais uma vez, rediscutir o mérito da questão, como claramente exemplificam os seguintes trechos extraídos de sua última manifestação:
"Ora, as irregularidades imputadas ao embargante se referem especificamente à suposta ausência de comprovação de aplicação dos recursos, em face do objeto aos quais os mesmos se destinavam. A bem dizer, em momento algum, foram suscitados indícios mínimos, capazes de afirmar ter havido desvirtuamento do propósito ao qual se destinavam os recursos referidos, oriundos do Fundo Nacional de Saúde.
Não obstante, há de se ressaltar não ter havido desvio de finalidade, locupletamento por parte do ora Embargante em relação ao Erário, ponto ao qual também não houve maiores aprofundamentos quando da análise do Recurso submetido ao apreço.
Depreende-se que as inconsistências reportadas pelo Tribunal de Contas da União configuram uma falha meramente formal, não se confundindo, portanto, com retirada ilícita, roubo, ou desvio do erário público. (...) ."
" (...) como já bem esclarecido acima, a falha na utilização dos recursos federais (...) não incidiram em conduta dolosa ou aquém das diretrizes que balizam a administração pública, (...) "
" (...) este vício formal não pode ser caracterizado como improbidade administrativa, tampouco enquanto irregularidade capaz de atrair a irregularidade das contas (...) ."
8.	Em face da ausência de omissão, contradição ou obscuridade a ser tratada nesta fase processual, permanece íntegro o aresto atacado.
	Ante o exposto, VOTO pela adoção da minuta de acórdão que submeto a este Colegiado.
TCU, Sala das Sessões, em 5 de outubro de 2021.
JORGE OLIVEIRA 
Relator